臺灣高等法院民事裁定
111年度抗字第289號
抗  告  人  台灣開明書店股份有限公司

法定代理人  卓劉慶弟
代  理  人  黃明展律師
            孫瑜繁律師
上列抗告人因與相對人章士敏間請求不動產所有權移轉登記事件
，對於中華民國111年1月11日臺灣臺北地方法院109年度重訴更
二字第17號裁定提起抗告，本院裁定如下： 
    主  文
原裁定廢棄。
    理  由
一、按「當事人書狀，應記載當事人姓名及住所或居所」；「起
    訴，應以訴狀表明當事人及法定代理人，提出於法院為之」
    ，民事訴訟法第116條第1項第1款、第244條第1項第1款定有
    明文，此為法定必須具備之程式。其立法意旨乃用以特定法
    院審判之對象，蓋原告書狀如未載對造姓名及住居所，法院
    不知係對何人為訴訟行為，無從對之送達。倘依原告之書狀
    ，已有可資辨別被告之特徵，足以特定被告，亦可經由闡明
    權之職權行使或依原告聲請調查，可得知被告之真實姓名及
    住居所，即訴訟對象之身分得以特定，法院即不得以原告就
    被告之姓名、住居所等記載不明或被告之人數無法特定，裁
    定駁回原告之訴。
二、本件抗告人於民國108年10月29日向原法院提出民事起訴狀
    ，請求相對人應將坐落臺北市○○區○○段0○段000○000地號土
    地及其上197建號建物（下稱系爭不動產）所有權移轉登記
    予抗告人，記載相對人身分證字號，目前住居所不明，相對
    人係民前10年出生，距今約120年之久，原法院以倘相對人
    無生存之可能，難認其有當事人能力，即應以被告欠缺當事
    人能力為由，裁定駁回，不能准抗告人聲請公示送達後為一
    造辯論判決；嗣原法院於110年7月7日以裁定命抗告人於該
    裁定送達後30日內，補正相對人尚生存之證明；或依民事訴
    訟法第255條規定，變更被告為相對人之繼承人，於相對人
    之繼承人所在不明、繼承人全部為大陸地區人民時，依兩岸
    人民關係條例第67條、第67之1等規定，聲請指定國有財產
    署為相對人之遺產管理人，以補正被告當事人能力之欠缺，
    該裁定於110年7月9日送達抗告人，然抗告人迄未補正，參
    照臺北高等行政法院107年度訴字第1697號判決，可知相對
    人已死亡，本件自有命抗告人補正上開事項之必要，因之裁
    定駁回原告之訴（下稱原裁定）。抗告人不服，提起抗告前
    來。
三、抗告意旨略以：民事判決本不受行政法院所拘束，原法院在
    未職權調查情況下，徒以行政判決及內政部統計我國男性平
    均性命為據，逕認相對人應已死亡駁回抗告人之訴，卻又未
    於裁定內記載得心證之理由，顯有裁定適用法規錯誤及不備
    理由之違誤；即便相對人往生之事為真，原法院應行使闡明
    權曉諭抗告人為適切處理，原裁定於查詢另件行政判決後即
    於同日裁定駁回，造成抗告人在窮盡手段而不知相對人生存
    情況下，毫無補正機會，嚴重侵害訴訟程序權，求為廢棄原
    裁定，發回原法院更為審理等語。
四、經查：
  ㈠抗告人之起訴狀載明以系爭不動產所有權人為被告（見原法
    院108年度重訴字第1140號卷第7至11頁），並提出系爭不動
    產登記謄本及登記簿為證（同上卷第21至69、137至139頁）
    ，是依抗告人書狀所載及所附證物，已足辨別相對人之人別
    特徵，可確認起訴對象為何。起訴狀所載相對人身分證統一
    編號「Z000000000號」、住所「臺北市御成町貳丁目12番地
    （目前住居所不明）」（同上卷第7頁），經原法院函臺北
    市中正區戶政事務所查詢相對人戶籍資料，經函覆以：經查
    全國個人概要資料查詢系統查無章士敏（身分證統一編號：
    Z000000000號、Z000000000號、Z000000000號）之人設籍，
    另電腦化前數位化系統輸臺北市查得1人同名章士敏民前10
    年3月1日生，37年9月23日由中山區中山北路1段77號遷出上
    海市福州268號尚未配賦統號，電腦化後本轄查無章君之戶
    籍，其統一編號無人使用，有該所109年6月23日北市正戶資
    字第1096004936號函可稽（見原法院109年度重訴更一字第1
    0號卷第49頁）。就臺北市御成町貳丁目12番地是否即為臺
    北市○○區○○○路0段00號，臺北○○○○○○○○○函覆以：按臺北市
    政府警察局60年1月6日北市警戶字第95165號函略：「……查
    本○○○○○○○○並無日據時代番地與現有門牌號碼對照資料。光
    復後全面查編房屋門牌係依分街路名別及其順序辦理並非依
    據日據時代所編土地番號改編，因此各區戶所並無事項對照
    資料。」，無從判定地址是否相同，有該所109年10月13日
    北市中戶資字第1096010098號函足憑（見本院109年度抗字
    第1089號卷第61頁）。又系爭土地所有權人即相對人身分證
    統一編號為何不同，該編號何意，臺北市中山地政事務所函
    覆以：依本府地政處（現變更為地政局）79年9月5日編印之
    地籍資料電子處理建檔作業手冊規定，辦理權利人基本資料
    之清理，對於登記簿無統一編號者，清理後仍無法查得其統
    一編號之資料，應逐筆賦予一個臨時統一編號；其姓名與住
    址均相同者，經查證結果，確為同一人時，劃為一個編號單
    位（編列臨時統一編號）。本案土地於地籍資料電子處理建
    檔作業時，因無法查證為同一人，故分別賦予臨時統一編號
    ，有該所109年10月13日北市中地籍字第1097019852號函可
    參（見同上卷第63頁）。
　㈡原法院以相對人係民前10年出生，距今120年之久，倘若相對
    人無生存可能，難認有當事人能力，即應以被告欠缺當事人
    能力為由，裁定駁回本件訴訟，不能准抗告人聲請公示送達
    後為一造辯論判決；於110年7月7日裁定命於30日內，補正
    相對人尚生存之證明；或依民事訴訟法第255條規定，變更
    被告為相對人之繼承人，於相對人之繼承人所在不明、繼承
    人全部為大陸地區人民時，依兩岸人民關係條例第67條、第
    67之1等規定，聲請指定國有財產署為相對人之遺產管理人
    ，補正被告當事人能力之欠缺，逾期即駁回其訴，該裁定於
    110年7月9日送達抗告人，有裁定及送達證書可按（見原法
    院109年度重訴更二字第17號卷第137至139頁）；雖抗告人
    迄未補正，然應補正之資料既非當事人可輕易知悉，難認抗
    告人係無正當理由未遵期補正，且原法院於111年1月11日查
    詢臺北高等行政法院107年度訴字第1697號判決，記載「二
    、事實概要：緣原告為大陸地區人民，於107年1月17日委託
    代理人即訴外人張景明提出土地登記申請書，向被告申請就
    其被繼承人章士敏（57年10月12日死亡；其戶籍於37年9月2
    3日自臺灣地區遷出至上海市，為大陸地區人民）所遺臺北
    市○○區○○段0○段000○000地號土地及同區段197建號建物，辦
    理繼承登記」（見同上卷第171頁），原法院參照上開判決
    ，已查知相對人章士敏確已死亡，却未向抗告人曉諭命其補
    正為適切處理，即以抗告人迄今仍未補正為由，裁定駁回抗
    告人之訴，即有速斷。
  ㈢綜上所述，原裁定以抗告人對相對人之起訴不合法定程式，
    經補正裁定限期命補正後，屆期仍未補正，而依民事訴訟法
    第249條第1項第6款規定，駁回抗告人對相對人之訴，容有
    未洽。抗告意旨指摘原裁定不當，聲明廢棄，非無理由，爰
    由本院將原裁定廢棄，發回原法院更為適法處理。
五、據上論結，本件抗告為有理由，爰裁定如主文。
中　　華　　民　　國　　111 　年　　 4　　月　　21　　日
                  民事第十九庭  
                      審判長法  官  魏麗娟
                            法  官  張婷妮
                            法  官  潘進柳
正本係照原本作成。
本裁定除以適用法規顯有錯誤為理由外，不得再抗告。如提起再
抗告，應於收受送達後10日內委任律師為代理人向本院提出再抗
告狀。並繳納再抗告費新臺幣１千元。
中　　華　　民　　國　　111 　年　　4 　　月　　21　　日

  　　　　　　　　　　　　　書記官  廖婷璇